【裁判字號】    95,台上,1396
【裁判日期】    950630
【裁判案由】    返還股票
【裁判全文】
最高法院民事判決            九十五年度台上字第一三九六號
    上  訴  人  億光電子工業股份有限公司
                        巷25.
    法定代理人  乙○○
    訴訟代理人  邱松根律師
    訴訟代理人  郭惠吉律師
                賴俊榮律師
    被 上訴 人  甲○○
                        弄35.
    訴訟代理人  任  順律師
上列當事人間請求返還股票事件，上訴人對於中華民國九十四年
一月十九日台灣高等法院第二審判決（九十三年度重上字第四八
九號），提起上訴，本院判決如下：
    主  文
原判決關於駁回上訴人對於第一審命其給付被上訴人其所發行記
載被上訴人名義之記名式股票十三萬七千二百十四股及新台幣三
十八萬八千零八十元本息部分之上訴暨該訴訟費用部分廢棄，發
回台灣高等法院。
其他上訴駁回。
第三審訴訟費用關於駁回其他上訴部分，由上訴人負擔。
    理  由
本件被上訴人起訴主張：伊於民國八十八年間擔任上訴人公司董
事，為配合上訴人申請股票上市，乃依台灣證券交易所股份有限
公司之有價證券上市審查準則規定，將伊以董事身分所持有之股
票，委託上訴人提交台灣證券集中保管股份有限公司（下稱集保
公司）保管，上訴人公司於同年十一月間獲准股票上市，嗣並分
次領回伊提交保管之股票。惟上訴人僅返還部分股票，迄今仍有
如第一審判決附表（下稱附表）所載共計四十五萬股之股票尚未
返還。另伊原取得八十九年度員工紅利轉增資股票（下稱紅利股
票）十萬股，乃上訴人於九十年一月十七日逕指示股務代理人金
鼎綜合證券股份有限公司（下稱金鼎證券公司）辦理「變更名義
」，使伊喪失該部分股票，及獲配八十九年度至九十二年度之股
利計股票三萬七千二百十四股、現金新台幣（下同）三十八萬八
千零八十元等情，爰依民法第五百四十一條第一項、第七百六十
七條前段、第一百八十四條第一項前段規定暨盈餘分派給付請求
權，求為命上訴人返還如附表所示之股票、給付由上訴人發行記
載伊名義之記名式股票十三萬七千二百十四股及三十八萬八千零
八十元本息之判決。
上訴人則以：兩造就尚未返還被上訴人之股票，業於九十二年五
月間達成「由伊保管至確定被上訴人未涉有業務侵占罪後，始予
返還」之合意，被上訴人尚不得請求返還。另被上訴人因涉嫌侵
占公款而對伊負有一千二百萬元債務，伊亦得主張抵銷及行使留
置權、同時履行抗辯權。又紅利股票係以仍在公司任職之員工為
發放對象，被上訴人於股票發放前已離職，自無法受配股票；況
其侵占公款，亦不得享有配股權利。另該部分股票從未交付被上
訴人占有，被上訴人並無所有權。再被上訴人於知悉喪失該部分
股票二年後始請求損害賠償，其請求權已罹於時效等語，資為抗
辯。
原審審理結果，以：被上訴人主張伊原為上訴人公司董事，於八
十八年間為配合上訴人申請股票上市，將伊以董事身分持有之股
票，委託上訴人提交集保公司保管，嗣上訴人公司股票獲准上市
，並已分次領回被上訴人股票，惟僅返還部分，尚有如附表所示
四十五萬股股票未返還等情，為上訴人所不爭執，堪信為真實。
上訴人雖抗辯兩造於九十二年五月間已達成「股票由上訴人保管
至確定被上訴人未涉有業務侵占罪後始返還」之合意云云，惟查
上訴人於九十二年五月十九日函知被上訴人，固表示因被上訴人
涉嫌侵占公款，僅同意返還部分股票，其餘股票由伊保管至所涉
刑事案件判決確定後再處理，然被上訴人於同年月二十一日復稱
「茲為取回股票，委請任順律師指派人員於近日內代本人前往領
取」等語，未有任何承諾上訴人要約之意思表示。且任順律師於
同年月二十九日至上訴人公司擬領回股票，因上訴人要求其簽立
其餘股票同意由上訴人保管之字據，為被上訴人所拒，當日被上
訴人並未領回任何股票，益見兩造未有上訴人所指之合意。按被
上訴人提交股票保管之事由已消滅，上訴人於領回上開股票後，
自應返還還予被上訴人，被上訴人請求其返還如附表所示之股票
，當非無據。其次，關於紅利股票部分，上訴人公司於八十九年
五月八日經股東會決議通過員工紅利轉增資案，被上訴人原受分
配十萬股，並經登載於股東名簿，惟上訴人於九十年一月十七日
函囑股務代理人金鼎證券公司以變更名義方式轉出，修改為上訴
人股東黃玉津名義。上訴人雖抗辯依八十九年度員工紅利配股辦
法（下稱配股辦法）規定，員工應於股票發放日九十年十二月三
十一日仍在職，始得領取，因被上訴人於八十九年十二月三十一
日離職，故撤銷其資格等語。惟依該配股辦法觀之，其分配之紅
利係八十八年度之盈餘，故除同辦法第四條所定情形外，至八十
八年十二月三十一日仍在職且服務滿一年之正式員工（職員），
即享有配股資格。該配股辦法第七條所定日期乃股票發放日，難
認員工須至該日猶在職始得受分配，自不得因被上訴人於八十九
年十二月三十一日離職，即認其不得受配股票。是上訴人於九十
年一月十七日指示金鼎證券公司將被上訴人名義之十萬股股份辦
理名義變更，逕改分配予黃玉津，於法即有未合。被上訴人基於
配股辦法及物上請求權，請求上訴人給付該股票，自非無據；其
依物上請求權請求，亦無二年短期消滅時效之適用。再上訴人雖
辯稱被上訴人於八十七、八十八年間侵占公款，依配股辦法第四
條規定，不得享有配股權利云云。惟被上訴人雖因涉嫌業務侵占
，經檢察官提起公訴，然被害人係訴外人香港億光電子有限公司
（下稱香港億光公司）及廣州恆光電子有限公司（下稱恆光公司
），並非上訴人；且非屬配股辦法第四條所稱「最近一年度無故
曠職達三次以上或最近一年度曾受記過以上之處分」等不得享受
配股之情形，上訴人此部分抗辯亦非可取。末查上訴人八十九、
九十年度每股各配發股票股利一元、零點五元，九十一年度每股
配發現金股利一點二元、股票股利零點八元；九十二年度每股現
金股利二元、股票股利一元，九十二年度之股利並以九十三年七
月二日為除權除息交易日，並以同年月十日為分派基準日。被上
訴人就上述十萬股紅利股票，自得配領八十九至九十二年度之股
利，不因上訴人未交付股票而受影響，是其行使盈餘分派給付請
求權，請求上訴人給付記載伊名義之記名式股票三萬七千二百十
四股及現金股利三十八萬八千零八十元，亦無不合。至於上訴人
抗辯被上訴人因涉嫌侵占公款而對伊負有一千二百萬元之債務，
伊得主張抵銷及行使及留置權、同時履行抗辯權乙節，因被上訴
人被訴業務侵占之被害人非上訴人，已如前述，上訴人對被上訴
人並無侵權行為損害賠償之債權，兩造未互負債務，上訴人自不
得主張抵銷或行使留置權；況上訴人對被上訴人所負債務亦與該
侵權行為損害賠償債務，無牽連關係，亦無從行使留置權。從而
，被上訴人請求上訴人返還如附表所示之股票，給付由上訴人發
行記載被上訴人名義之記名式股票十三萬七千二百十四股及三十
八萬八千零八十元本息，均為有理由，應予准許。其另依民法第
一百八十四條第一項前段、第五百四十一條第一項、第一百七十
九條規定請求部分，則無庸審究，為其心證所由得。爰維持第一
審所為上訴人敗訴之判決，駁回其上訴。
關於廢棄發回部分（即原判決駁回上訴人對於第一審命其給付記
名式股票十三萬七千二百十四股及三十八萬八千零八十元本息部
分之上訴部分）：
查原審認被上訴人得本於所有權，請求上訴人給付其所發行記載
被上訴人名義之記名式股票十三萬七千二百十四股云云；惟證人
即金鼎證券公司蕭惠馨證稱「原證四（即被上訴人持有上訴人公
司股數資料表，見一審卷二○頁）是根據股東名冊的歷史資料謄
載。上面記載被上訴人在八十九年七月二十五日因員工分紅取得
十萬股，那是股東名冊上的登載，當時被上訴人應該還沒有現實
取得股票」、「上訴人提出九十年一月十七日函，是連同股票一
起提出。我們的處理方式在股票部分是把股票上記載的持有人按
照函文改為黃玉津，在股東名冊部分會把股票號碼改記載為黃玉
津名下，被上訴人的部分就會辦轉出」等語（見一審卷二六五、
二六六頁）；另上訴人九十年一月十七日發予金鼎證券公司之函
文，亦載明請該公司將一定股票號碼之股票變更為股東黃玉津名
義（同上卷一四○頁）。則關於上訴人發行之八十九年度員工紅
利轉增資股票，有無所謂「記載被上訴人名義之記名式股票十萬
股」存在？上訴人是否仍持有該特定股票（股票號碼為何），得
以給付被上訴人？均非無疑。且該次發行之股票如未有記載被上
訴人名義之特定股票，則被上訴人能否本於所有權請求，亦值探
求。另上訴人既未配予被上訴人系爭紅利股票，則關於八十九年
至九十二年股票股利部分，是否發行有「記載被上訴人名義」之
股票，亦滋疑義。乃原審俱未調查審究，即認第一審命上訴人給
付該特定股票，並無不合云云，自有可議。其次，關於上訴人主
張其對於被上訴人有一千二百萬元債權存在部分，原審雖謂依上
訴人提出之檢察官起訴書，被上訴人係侵占訴外人香港億光公司
及廣州恆光公司資產，上訴人非被害人，對被上訴人並無侵權行
為損害賠償之債權云云；惟上訴人稱「香港億光公司係伊百分之
百轉投資之公司，被上訴人侵占該公司財產，實即侵害伊財產，
致伊受損害。且被上訴人係伊公司副總經理，由伊指派擔任香港
億光公司總經理，被上訴人利用職務上機會侵占該公司款項，依
民法第一百八十八條規定，被上訴人亦應負損害賠償責任」等語
（見原審卷六九、七○頁），似係主張依其與被上訴人間之僱傭
等契約關係，亦得請求被上訴人賠償。則上訴人雖非被上訴人所
涉業務侵占罪之直接被害人，惟其對於被上訴人是否即無損害賠
償請求權，得否與被上訴人請求給付之金錢主張抵銷，亦有待釐
清。而被上訴人如確有上訴人所稱於八十七年、八十八年間違背
僱傭契約之情形，則被上訴人指其情節甚於配股辦法第四條所定
，不得享有配股權利等語（見原審卷七二、七三頁），是否全無
可採，亦非無斟酌之餘地。上訴論旨，指摘原判決上開部分為不
當，求予廢棄，非無理由。
關於駁回上訴部分（即原判決駁回上訴人對於第一審命其給付被
上訴人如附表所示股票之上訴部分）：
原審就此部分為上訴人不利之判決，經核於法尚無違背。又債務
之抵銷，以二人互負債務，而其給付種類相同為要件。留置權之
行使，除須債權人占有屬於其債務人之動產外，亦以債權之發生
，與該動產有牽連之關係為要件。另所謂同時履行之抗辯，乃係
基於雙務契約而發生，倘雙方之債務，非本於同一之雙務契約而
發生，自無同時履行之抗辯可言。此觀民法第三百三十四條第一
項、第九百二十八條、第二百六十四條第一項等規定自明。本件
被上訴人請求上訴人給付如附表所示之特定股票，與上訴人主張
因被上訴人侵占香港億光公司及廣州恆光公司款項，其對被上訴
人有一千二百萬元之金錢債權，二者給付種類不同；且上訴人所
述債權，其發生與如附表所示之股票並無牽連關係，雙方亦非基
於同一雙務契約互負債務。故縱上訴人對被上訴人有該一千二百
萬元金錢債權存在，亦不得與其所負返還上開股票予被上訴人之
債務，主張抵銷或行使留置權、同時履行抗辯權。其餘上訴論旨
，仍執陳詞，就原審依職權取捨證據、解釋意思表示，認兩造未
達成「由上訴人保管股票至確定被上訴人未涉有業務侵占罪後始
予返還」之合意等情，指摘其為不當，聲明廢棄，難認有理由。
據上論結，本件上訴一部為有理由，一部為無理由。依民事訴訟
法第四百七十七條第一項、第四百七十八條第二項、第四百八十
一條、第四百四十九條第一項、第七十八條判決如主文。
中    華    民    國  九十五  年    六    月   三十   日
                      最高法院民事第五庭
                          審判長法官  劉  福  來
                                法官  高  孟  焄
                                法官  吳  麗  女
                                法官  袁  靜  文
                                法官  李  寶  堂
      本件正本證明與原本無異
                                      書  記  官
中    華    民    國  九十五  年    七    月   十二   日
                                                      Ｌ


司法院資訊處製作；財團法人民間司法改革基金會備份。
